【裁判字號】    92,簡上,68
【裁判日期】    921112
【裁判案由】    給付會款
【裁判全文】
臺灣士林地方法院民事判決  九十二年度簡上字第六八號
    上  訴  人  未○○
    兼右一人
    訴訟代理人  申○○
    上  訴  人  甲○○
    上  訴  人
    即被上訴人  午○○      住.
                辛○○      住台北縣汐止市○○街十六巷廿二號九樓
                癸○○      住台北市○○路○段二八五巷六九弄四十三號
                壬○○      住.
                己○○      住.
                庚○○      住.
    右六人
    訴訟代理人  孫冬生律師
    被上訴人    子○○      住.
                巳○○      住.
                丑○○      住.
    兼右二人
    訴訟代理人  辰○○      住.
    被上訴人    酉○○      住.
                卯○○      住.
    兼右一人
    訴訟代理人  寅○○○    住.
    被上訴人    丙○○      住.
                乙○○      住.
                丁○○      住.
    右三人
    訴訟代理人  戊○○      住.
當事人間請求給付會款事件，上訴人對於中華民國九十一年十一月七日本院內湖簡易
庭九十年度湖簡字第七一七號第一審判決提起上訴，本院於九十二年十月二十九日言
詞辯論終結，判決如左：
    主  文
原判決命上訴人未○○、申○○、甲○○給付被上訴人子○○及由上訴人即被上訴人
午○○、辛○○、癸○○、壬○○、己○○、庚○○代為受領暨該部分假執行與訴訟
費用之裁判均廢棄。
右廢棄部分，上訴人即被上訴人午○○、辛○○、癸○○、壬○○、己○○、庚○○
在第一審之訴及假執行之聲請均駁回。
其餘上訴均駁回。
第一審訴訟費用除確定部分外，由被上訴人子○○負擔。第二審訴訟費用由上訴人即
被上訴人午○○、辛○○、癸○○、壬○○、己○○、庚○○負擔。
    事    實
甲、上訴人即被上訴人午○○、辛○○、癸○○、壬○○、己○○、庚○○（以下稱
    午○○等六人）方面：
一、聲明：
  (一)對被上訴人子○○、巳○○、辰○○、丑○○、酉○○、丁○○、丙○○、乙○○、卯○○、寅○○○提起上訴部分：
  1.原判決不利於上訴人部分廢棄，並判決：
  (1)巳○○應給付子○○新台幣（以下同）二十八萬元及自起訴狀繕本送達翌日起至
    清償日止，按年息百分之五計算之利息，並由午○○等六人各代為受領四萬元及
    其利息。
  (2)辰○○應給付子○○三十六萬元及自起訴狀繕本送達翌日起至清償日止，按年息
    百分之五計算之利息，並由午○○等六人各代為受領六萬元及其利息。
  (3)丑○○應給付子○○七萬四千四百二十六元及自起訴狀繕本送達翌日起至清償日
    止，按年息百分之五計算之利息，並由午○○等六人各代為受領一萬二千四百零
    四元及其利息。
  (4)酉○○應給付子○○一十二萬元及自起訴狀繕本送達翌日起至清償日止，按年息
    百分之五計算之利息，並由午○○等六人各代為受領二萬元及其利息。
  (5)丁○○、丙○○、乙○○應各給付子○○五萬七千一百六十八元及自起訴狀繕本
    送達翌日起至清償日止，按年息百分之五計算之利息，並由午○○等六人各代為
    受領九千五百二十八元及其利息。
  (6)卯○○、寅○○○應各給付子○○一十二萬元（原判決誤載為一十萬元）及自起
    訴狀繕本送達翌日起至清償日止，按年息百分之五計算之利息，並由午○○等六
    人各代為受領二萬元及其利息。
  (7)巳○○、辰○○、丑○○、酉○○、丁○○、丙○○、乙○○、卯○○、寅○○○等就應付會款與子○○所欠債務之抵銷行為撤銷。
  2.前項判決，午○○等六人願供擔保請准宣告假執行。
  (二)對上訴人未○○、申○○、甲○○上訴答辯聲明：上訴均駁回。
二、陳述：除與原審判決書所載者相同茲予引用外，補稱：
  (一)上訴部分：
  1.民法第七百零九條之九第一項規定雖係於民國八十八年四月二十一日始公布施行
    ，即在本件合會成立後，惟依民法第一百四十八條規定及第七百零九條之九立法
    意旨，合會死會會員所標得之會款，有一部份出自活會之會員，本於誠實信用原
    則，不應使活會會員受損害，如有違反此一原則，即與誠信原則有違，是巳○○
    、辰○○、丑○○、酉○○、丁○○、丙○○、乙○○、卯○○、寅○○○所為
    抵銷之主張，不合於誠信原則。且合會與一般債務不同，會首僅係收取會員之會
    款交付得標之人，故依其債務之性質，不得以會首與會員間之債務相混，亦不能
    以此抵銷，否則會員權利毫無保障。
  2.寅○○○雖提出子○○所簽發未兌現之支票二紙主張抵銷，然該等支票上均無日
    期，無從確定何時為清償期，即與民法第三百三十四條所定抵銷之要件不合。
  3.辰○○、巳○○、丑○○所主張子○○之借貸債務，清償期不明，應不得抵銷。
  (二)答辯部分：
  1.上訴人未○○、申○○雖辯稱已繳清會款，但所提出之匯款單，除九十年一月十
    八日之匯款外，時間均在系爭合會最後一次標會即八十九年十二月十五日之前，
    而九十年一月十八日匯款對象則為訴外人林孟緯，即無從據以證明申○○、未○○於系爭合會倒會後有何給付行為，且子○○亦陳稱渠二人並未給付會款，所為
    上訴即屬無據。又渠等嗣後辯稱子○○曾經借款，進而主張抵銷云云，核與在原
    審所陳不合，而子○○亦稱借款對象為上訴人申○○胞弟等語，顯見該債務與申
    ○○、未○○無關，應無抵銷之適用。
  2.上訴人甲○○主張已經繳清會款，但未能提出證據，即無可採，原審判決並無不
    合。至所提出之匯款單，雖僅記載子○○給付四十九萬二千九百元，但此亦不能
    證明子○○尚欠二十六萬元未付，不能即認已經為會款之給付。
乙、上訴人申○○、未○○方面：
一、聲明：
  (一)原判決不利於申○○、未○○部分廢棄。
  (二)右廢棄部分，午○○等六人在第一審之訴駁回。
二、陳述：除與原審判決書所載者相同茲予引用外，補稱：相關會款均交付予子○○
    之配偶及子女，且子○○曾向申○○、未○○借款，申○○、未○○先後交付金
    額為一十一萬元之支票及一十七萬八千六百元之現金以為借款之給付，惟被上訴
    人子○○所交付由其本人及其配偶古旻珍所簽發支票則均未兌現，爰以此借款債
    權抵銷死會會款給付債務。
丙、上訴人甲○○方面：
一、聲明：
  (一)原判決不利於甲○○部分廢棄。
  (二)右廢棄部分，午○○等六人在第一審之訴駁回。
二、陳述：除與原審判決書所載者相同茲予引用外，補稱：上訴人甲○○於得標後，
    已將應付之死會會款自得標會款中扣除，而此亦為被上訴人子○○及其配偶古旻
    珍於原審到庭承認，原審未加採取，已有未合。實則，系爭合會包括會首在內共
    有四十三人，甲○○於八十九年六月十五日委託配偶朱頌如投標，而以七千六百
    元得標，應得會款七十五萬二千九百元，當時尚有十三會活會，即甲○○應付死
    會會款為二十六萬元，於得標後即自七十五萬二千九百元之會款中扣除二十六萬
    元，由子○○以現金交付四千九百元，餘額則分三次各於八十九年六月十六日、
    同年月二十一日、同年月二十三日各匯款交付七萬元、二十八萬元、一十三萬八
    千元予朱頌如，可見甲○○並未積欠子○○會款，即子○○對上訴人甲○○並無
    債權，縱有債權，亦非午○○、辛○○、癸○○、壬○○、己○○、庚○○所得
    代位主張。
丁、被上訴人辰○○、巳○○、丑○○方面：
一、聲明：午○○等六人之上訴均駁回。
二、陳述：除與原審判決書所載者相同茲予引用外，補稱：被上訴人巳○○、丑○○
    、辰○○共參與系爭合會九會，因得標後子○○未將全部會款給付，遂將未付會
    款轉為借款，嗣後子○○要求以該借款與死會會款抵銷，辰○○、巳○○、丑○○不得已而予同意，而子○○所積欠之借款已與死會會款全部抵銷完畢，雙方並
    無債權債務關係。
戊、被上訴人酉○○方面：
一、聲明：午○○等六人之上訴均駁回。
二、陳述：除與原審判決書所載者相同茲予引用外，補稱：酉○○得標後，子○○僅
    匯款給付一十二萬五千元，尚欠三十二萬四千七百元未付，經以死會會款抵銷後
    ，子○○尚欠二萬餘元迄未清償，是午○○、辛○○、癸○○、壬○○、己○○
    、庚○○請求給付並無理由。
己、被上訴人丁○○、丙○○、乙○○方面：
一、聲明：午○○等六人之上訴均駁回。
二、陳述：除與原審判決書所載者相同茲予引用外，補稱：被上訴人丁○○、丙○○
    、乙○○得標應得之會款為七十八萬四千元，但僅取得五十八萬四千元，且得標
    後仍有給付會款，直至最後三會，即以前開未取得之會款二十萬元，抵銷死會會
    款，是丁○○、丙○○、乙○○並未積欠子○○會款，午○○、辛○○、癸○○
    、壬○○、己○○、庚○○等人請求給付於法無據。
庚、被上訴人卯○○、寅○○○方面：
一、聲明：午○○等六人之上訴均駁回。
二、除與原審判決書所載者相同茲予引用外，補稱：渠等得標後，子○○並未將會款
    如數交付，所以無法繳納會款，而以子○○所積欠之得標會款債務與應付予子○○之死會會款債務抵銷。
辛、被上訴人子○○方面：
一、聲明：同意午○○等六人之上訴。
二、陳述：除與原審判決書所載者相同茲予引用外，補稱：
  (一)甲○○確實是在標到會之後，就一次將死會會款全部付清。
  (二)卯○○、寅○○○所稱因得標會款未全部給付，而以積欠會款抵銷死會會款屬實
    。
  (三)有關辰○○、巳○○、丑○○部分，是因為收到會款後，沒有馬上交付，直到月
    底時，就用借款的方式向他們借，實際上會款並沒有全部交付，所以辰○○、巳
    ○○及丑○○就以之與死會會款抵銷，債務在之前就已全部抵銷完畢，因此最後
    一會死會會款辰○○、巳○○、丑○○確有交付。
  (四)丁○○、丙○○、乙○○的會款已經抵銷完畢。
  (五)確實有向申○○、未○○借款，原來是向申○○之胞弟借款，但後來改稱是他們
    共同貸予，且申○○及其胞弟均告知要以此筆借款與申○○、未○○之死會會款
    抵銷。
    理    由
一、午○○等六人主張：渠等參與子○○於八十七年一月十五日所召集之合會（以下
    稱系爭合會），包括會首在內共計四十三會，每會每月會款為二萬元，於每月十
    五日開標一次，採內標制，至八十九年十二月十五日第三十五會開標後，渠等均
    尚為活會，詎子○○突然宣佈倒會，並停止標會，以致渠等無法順利取得會款，
    而系爭合會中，辰○○參與三會、巳○○參與二會、丑○○原參與四會（含受讓
    訴外人陳玉枝所參與之二會），另申○○、未○○、酉○○、丁○○、丙○○、
    乙○○、卯○○、寅○○○、甲○○均各參加一會，且均已為死會，應給付子○○之會款各為：辰○○四十二萬元、巳○○二十八萬元、丑○○五十六萬元；申
    ○○、未○○、謝新鑫雄、卯○○、寅○○○、甲○○均各一十四萬元；丁○○
    、丙○○、乙○○均各一十四萬元，嗣後丑○○曾給付會款四十七萬三千四百元
    ，丁○○、丙○○、乙○○曾給付會款七萬三千三百元，是巳○○尚欠二十八萬
    元，辰○○尚欠四十二萬元，丑○○尚欠八萬六千六百元，申○○、未○○、酉
    ○○、卯○○、寅○○○、甲○○各尚欠一十四萬元，丁○○、丙○○、乙○○
    各尚欠六萬六千七百元，迄今未付予子○○，而子○○怠於向上開死會會員請求
    給付，渠等為保全債權，依據民法第二百四十二條規定代位請求給付，並由渠等
    平均代為受領。又辰○○、巳○○、丑○○、丁○○、丙○○、乙○○、酉○○
    、卯○○、寅○○○、甲○○以對子○○之債權所為抵銷死會會款之行為，違反
    民法第一百四十八條及第七百零九條之九規定，並且性質上為不得抵銷者，所為
    抵銷於法不合，併依民法第二百四十四條第二項規定訴請撤銷等語，而各求為如
    聲明所示之判決。（午○○等六人於原審起訴先位聲明其中一至六及八部分如上
    訴聲明一至七，並聲明被告李清美應給付子○○一十六萬二千八百五十二元及自
    起訴狀繕本送達翌日起至清償日止，按年息百分之五計算之利息，並由午○○等
    六人各代為受領二萬七千一百四十二元及其利息。備位聲明：子○○應給付原告
    各二十八萬八千一百三十元及自九十年十一月十四日起至清償日止，按年息百分
    之五計算之利息。原審判決後，李清美部分未據上訴而確定。至備位聲明部分，
    雖亦未經上訴，然因午○○等六人就先位聲明敗訴部分提起上訴，備位聲明部分
    亦發生移審之效力。）。
二、申○○、未○○以：系爭合會之死會會款已經全部給付，且子○○曾向未○○、
    申○○先後借款一十一萬元及一十七萬八千六百元並未清償，爰以該借款債務與
    對子○○所負死會會款債務抵銷，即並未積欠子○○會款等語；甲○○以：伊於
    八十九年六月十五日委託配偶朱頌如投標，而以七千六百元得標，應得會款七十
    五萬二千九百元，應付死會會款則為二十六萬元，於得標後即自七十五萬二千九
    百元之會款中扣除二十六萬元而為一次給付，並未積欠子○○會款等語；巳○○
    、丑○○、辰○○以：伊等共參與系爭合會九會，得標後子○○未將全部會款給
    付，遂將未付會款轉為借款，嗣後子○○要求以該借款與死會會款抵銷，辰○○
    、巳○○、丑○○不得已而予同意，而所負會款債務已與子○○之借款債務全部
    抵銷完畢等語；卯○○、寅○○○以：渠等得標後，子○○並未將會款如數交付
    ，所以無法繳納會款，而以子○○所積欠之得標會款債務與應付予子○○之死會
    會款債務抵銷等語；丁○○、丙○○、乙○○以：伊等人得標應得之會款為七十
    八萬四千元，但僅取得五十八萬四千元，得標後仍有給付會款，直至最後三會，
    即以未取得之會款二十萬元，抵銷死會會款，是並未積欠子○○會款等語；酉○○以：伊得標後子○○僅匯款給付一十二萬五千元之會款，尚欠三十二萬四千七
    百元未付，經以死會會款抵銷後，子○○尚欠二萬餘元迄未清償，要無積欠死會
    會款可言等語置辯。至子○○對上訴人即被上訴人午○○等六人前開主張均不爭
    執。
三、查系爭合會由子○○擔任會首而召集，含會首子○○計有四十三會，約定期間自
    八十七年一月十五日起至九十年七月十五日止，於每月十五日開標，每月會款為
    二萬元，採內標制，開標後三日內，會首應收齊會款給付得標人。參與合會之人
    ，包括辰○○參與三會、丑○○參與四會（含受讓訴外人陳玉枝所參與之二會）
    並另以巳○○名義加入二會，另申○○、未○○、甲○○、酉○○、丁○○、丙○○、乙○○、卯○○、寅○○○（即王愛玉）均各參加一會。系爭合會迄至八
    十九年十二月十五日開標後，子○○宣告倒會而停標，斯時尚有含午○○等六人
    在內之活會七會，而申○○、未○○、甲○○、辰○○、巳○○、丑○○、酉○○、丁○○、丙○○、乙○○、卯○○、寅○○○均為已標取會款之死會會員，
    渠等如合會順利進行至結束，即九十年七月十五日最後一次開標時止，應付子○○之會款為：酉○○、丁○○、丙○○、乙○○、卯○○、寅○○○、申○○、
    未○○、甲○○各一十四萬元；辰○○四十二萬元、巳○○二十八萬元、丑○○
    五十六萬元等情，有互助會單（見原審卷第十一頁）、讓渡書（見原審卷第一百
    頁）各一件附卷可按，且為兩造所不爭執，均堪認為真實。
四、關於午○○等六人對巳○○、辰○○、丑○○、酉○○、丁○○、丙○○、乙○○、卯○○、寅○○○、子○○上訴部分：
  (一)按二人互負債務，而其給付之種類相同，並均屆清償期者，各得以其債務，與他
    方之債務，互為抵銷。但依債之性質不能抵銷或依當事人之特約不得抵銷者，不
    在此限，民法第三百三十四條第一項定有明文。
  (二)酉○○、丁○○、丙○○、乙○○、卯○○、寅○○○雖各對子○○負有上開會
    款債務，惟各以上情執辯，且據酉○○提出計算表（見原審卷第一百零七頁）；
    丁○○、丙○○、乙○○提出證明書（見原審卷第四十九頁）、匯款執據（見原
    審卷第五十二頁）、合會登記明細（見原審卷第八十三頁至第八十五頁）；卯○○、寅○○○提出支票（見本院卷第七十八頁、第七十九頁）等為證，並經子○○陳明屬實，應堪信為真實，酉○○、丁○○、丙○○、乙○○、卯○○、寅○○○對子○○各有如所辯之會款債權存在已堪認定。而午○○等六人對此雖均仍
    予否認，然未舉出反證支持其主張，即屬無從採取。
  (三)至辰○○、巳○○、丑○○部分，亦經辯稱上情，並提出委託書（見原審卷第九
    十九頁）、收據（見原審卷第九十頁至第九十八頁、第一百五十四頁）、計算表
    （見原審卷第一百零四頁）等為證。就此子○○於本院九十二年十月二十九日言
    詞辯論期日雖曾陳稱：是與丑○○原有借貸關係，之後丑○○等人參與系爭合會
    ，相關標金均有交付，但因欠丑○○約九十萬元，所以巳○○、丑○○、辰○○
    等人即以之與死會會款抵銷，至直最後一會前抵銷完畢，所以最後一會渠三人有
    交付會款云云（見本院卷第一百三十頁），而與辰○○等人所稱係未付足會款而
    轉換為借款之情不合，但於同一期日經詢問後，亦復改稱：有關辰○○、巳○○
    、丑○○部分，是因為收到會款後，沒有馬上交付，直到月底時，就用借款的方
    式向他們借，實際上會款並沒有全部交付，所以辰○○、巳○○及丑○○就以之
    與死會會款抵銷，債務在之前就已全部抵銷完畢等語，再揆之卷附由子○○於九
    十年七月十五日所出具之委託書觀之，其上記載前向辰○○、丑○○借款以會款
    抵銷完畢等語，已見子○○所稱係於合會召集前向丑○○一人借款之情不合。況
    子○○前於本院九十二年七月二十二日準備程序中已經陳明：伊與辰○○等人確
    有債務關係，在交付會錢同時，伊先從會錢中扣除借款，目前借款與會款已經抵
    銷完畢等語，即核與辰○○、巳○○、丑○○等人答辯相符，再參以上開委託書
    及收據之記載，實已足認子○○確有未將辰○○、丑○○及丑○○以巳○○名義
    所參與之合會九會得標後應付會款如數交付，進而轉以借款名義向辰○○等人借
    貸之事實，即子○○對辰○○等人有借款債務存在。
  (四)本件酉○○、巳○○、丑○○、辰○○、丁○○、丙○○、乙○○、卯○○、寅
    ○○○，各與子○○互負如上金錢債務，其中酉○○、丁○○、丙○○、乙○○
    、卯○○、寅○○○部分，子○○所負者為會款給付債務，依據互助會單上記載
    之約定，會首子○○應於開標後三日內交付，即其債務於上開會員得標後三日內
    即屆清償期，至該等會員之死會會款給付義務，亦應於每月開標時屆期。另辰○○、巳○○及丑○○部分，既經與子○○合意於死會會款給付時抵銷，即子○○
    之借款債務履行期，應認依約定亦係分別於嗣後各次開標時屆至，午○○等六人
    主張未能證明清償期屆至，自無從抵銷云云，為不能採取。因此，上開酉○○等
    人與子○○雙方互負之債務均已屆清償期，渠等均主張抵銷，即核與首開民法第
    三百三十四條第一項規定相符，因此渠等對子○○所負債務業因抵銷而消滅，自
    無由午○○等六人本於子○○債權人地位復代位子○○請求，並主張代為受領之
    餘地。
  (五)午○○等六人提起上訴雖復主張系爭合會雖成立在民法債編第十九節之一合會相
    關規定公布施行前，依民法規定前實務所採合會法理，應有該節規定之適用，並
    認上開死會會員所為抵銷違反民法第九百零九條之九及第一百四十八條規定，且
    為性質上不能抵銷者云云，然：
  1.民法債編第十九節之一「合會」之規定，係於八十八年四月二十一日經增訂公布
    ，且依民法債編施行法第三十六條第二項規定，上開增訂迄至八十九年五月五日
    始正式施行，而系爭合會法律關係成立、生效時間係在八十七年一月十五日，相
    關法律關係，自應按成立、生效時之規定及實務見解加以判斷，殊無以嗣後之立
    法溯及適用之理。況依據民法債編施行法第一條規定：民法債編施行前發生之債
    ，除本施行法有特別規定外，不適用民法債編之規定；其在修正前發生者，除本
    施行法有特別規定外，亦不適用修正施行後之規定。亦已訂明增訂條文就施行前
    所發生之法律關係，除該施行法特別明文者外並無適用之餘地，而綜核民法債編
    施行法之規定，則無有關上開民法第十九節之一規定溯及適用之明文，所為此部
    分主張洵屬無據。
  2.又上開子○○與辰○○等人所互負者，乃會款債務或商借得標會款而生之借款債
    務，且均因雙方互為會首、會員而發生，會員因為取得標金或將標金出借予會首
    ，嗣會首未能如期清償，遂以此與對會首所負會款債務相抵銷，乃為民間合會之
    常情，亦屬消滅債務之合法行為，不能認為有何違反誠實信用原則或公共利益之
    處，亦不能認為係專為損害其他活會會員所為，自與民法第一百四十八條規定不
    相違背，而當時合會關係，其債權債務關係之權利義務歸屬主體，分別為各該會
    員與會首，會員間權義互不相涉，性質上亦無所謂不能抵銷之問題，則酉○○等
    所為抵銷行為，堪認適法、有效，而於抵銷範圍內發生消滅債務之法律效果，午
    ○○等六人此部分所為主張為不能採取。
  (六)再午○○等六人起訴請求撤銷上開酉○○等人抵銷行為一節，民法第二百四十四
    條規定之撤銷權，係以債務人所為之法律行為為對象，本件午○○等訴請撤銷者
    為酉○○、巳○○、辰○○、丑○○、丁○○、丙○○、乙○○、卯○○、寅○○○之抵銷行為，核與該條規定行使撤銷權之要件即有未合，為不能准許。
  (七)原審同上開理由，以巳○○、辰○○、丑○○、酉○○、丁○○、丙○○、乙○○、卯○○、寅○○○所為抗辯可採，而駁回午○○等六人之請求，於法並無不
    合，午○○等六人等復執陳詞，請求廢棄原判決改判如其先位聲明，均不能認為
    有據。
五、關於申○○、未○○對午○○等六人上訴部分：
  (一)申○○、未○○主張已經繳清會款，且與子○○間有借款債權債務關係，已經以
    此抵銷會款債務，並提出匯款單、支票（見本院卷第七十六頁、第七十七頁、第
    一百一十九之十頁、第一百一十九之十九頁）為證，然為午○○等六人所否認。
  (二)關於申○○、未○○所主張之匯款部分，核之匯款單所載時間，除九十年一月十
    八日匯款訴外人林孟緯外，餘均在系爭合會倒會之前，而匯款林孟緯部分，復經
    子○○否認與會款有關，並稱未收到申○○、未○○給付會款等語，即均無從以
    該等匯款認為申○○、未○○之會款債務已因清償而消滅。
  (三)然另辯稱以子○○借款債務抵銷部分，經子○○到庭陳稱：確實有向申○○借錢
    ，但之前因為我是向申○○的弟弟借款，之後他們告訴我這筆錢是他們共同的，
    之後申○○及他弟弟都有告訴我說要用這筆錢來抵申○○、未○○欠我的會款等
    語（見本院卷第七十四頁），可知子○○原係向申○○胞弟借款，惟經申○○胞
    弟以債權讓與方式，將對子○○之債權讓與申○○、未○○，嗣並由申○○及其
    胞弟通知子○○，依據民法第二百九十四條第一項、第二百九十七條規定，即生
    債權讓與之效力，子○○因而對申○○、未○○負有返還消費借貸款之債務，該
    子○○所負借款債務，依據申○○、未○○所提出之上開支票，其金額各為一十
    一萬元、一十七萬八千六百元，合計為二十八萬八千六百元，而渠等應付會款債
    務金額合計則為二十八萬元，申○○、未○○以與子○○互負之上開債務抵銷，
    亦經子○○同意，亦核與民法第三百三十四條第一項規定並無不合，應生抵銷之
    效力，而發生消滅會款債務之法律效果。
  (四)未○○、申○○對子○○所負會款債務已因抵銷而消滅，原審未及審酌，而為命
    未○○、申○○各給付子○○一十二萬元，並由午○○等六人平均代為受領之判
    決，即有未合，未○○、申○○上訴請求就此予以廢棄改判，於法洵屬有據。
六、關於甲○○對午○○等六人上訴部分：甲○○主張伊於得標後即將應付死會會款
    二十六萬元自應得會款中扣除而一次付清等情，為午○○等六人所否認。惟查：
    甲○○此部分主張已據子○○迭次當庭陳述屬實，且有甲○○所提出之其配偶即
    訴外人朱頌如存摺（見原審卷第一百一十頁）及中國國際商業銀行中區辦事處匯
    入匯款明細清單（見本院卷第十九頁）附卷可按，依據該存摺及匯款資料顯示之
    匯款記錄，甲○○得標後，僅由子○○配偶古旻珍各於八十九年六月十九日、二
    十一日、二十三日，各匯款七萬元、二十八萬元、一十三萬八千元予朱頌如，並
    未將全部標金給付，核與甲○○主張及子○○陳述相符，堪認甲○○主張可採，
    而午○○等雖否認此情，惟亦未進一步證明子○○有將標金全部付予甲○○，僅
    空言主張，即屬無據。甲○○本於上開清償之事實，主張會款債務已經消滅，自
    屬有據。原審未察，遽為甲○○敗訴之判決，為有違誤，甲○○上訴請求廢棄改
    判，為有理由。
七、關於午○○等六人對巳○○、辰○○、丑○○、酉○○、丁○○、丙○○、乙○○、卯○○、寅○○○、子○○先位之訴經原審判決駁回而上訴部分，其備位之
    訴，亦因上訴而發生移審效力，是應由本院併予審酌，而渠等備位之訴請求子○○各給付二十八萬八千一百三十元。參以系爭合會乃民法債編第十九節之一增定
    前所成立，並無增訂後該節規定之適用已如前述，而依臺灣省民間合會習慣，合
    會係會首與會員間所訂立之契約，會員與會員間並無法律關係之存在，合會定期
    開標，以標金（即所謂會息）最高者為得標，會員得標時應付出標金，此項標金
    為未得標會員所應得之利益，會首倒會應認為有損害未得標會員所應得利益之行
    為，對於未得標會員，除應給付原繳會款外，並應負給付標金之義務（最高法院
    六十三年度台上字第一一五九號判例意旨參照）。子○○所召集之系爭合會於八
    十九年十二月十五即第三十五會開標後宣告倒會，午○○、辛○○、癸○○、壬○○、己○○、庚○○均為活會會員，系爭合會前三十五會，各該活會會員原繳
    會款及應得標金，合計每月為二萬元，依據前揭判例意旨，子○○應給付午○○
    等六人各七十萬元，午○○等六人於不逾七十萬元之範圍內，僅各請求子○○給
    付二十八萬八千一百三十元，於法即屬有據，是應認午○○等六人此部分備位請
    求為有理由，原審予以准許，經核於法尚無不合，自應予維持。
八、從而，本件申○○、未○○、甲○○之上訴為有理由，原審為渠等敗訴之判決，
    尚有未洽，上訴意旨指摘原判決不當，求予廢棄改判，為有理由，自應由本院廢
    棄改判如主文第二項所示。至午○○等六人對巳○○、辰○○、丑○○、酉○○
    、丁○○、丙○○、乙○○、卯○○、寅○○○、子○○就先位聲明之上訴均無
    理由，原審就此部分為其敗訴判決，並無不當，其請求廢棄改判，非有理由，應
    駁回其上訴。又午○○等六人之訴，除確定部分外既經駁回，所為假執行之聲請
    亦失所附麗，應併予駁回之。
九、據上論結，本件申○○、未○○、甲○○之上訴為有理由，午○○、辛○○、癸○○、壬○○、己○○、庚○○之上訴為無理由，依民事訴訟法第四百三十六條
    之一第三項、第四百四十九條第一項、第四百五十條、第七十八條、第四百六十
    三條，判決如主文。
中      華      民      國    九十二    年     十一     月     十二     日
                            臺灣士林地方法院民事第一庭
~B審判長法官  黃小瑩
~B法      官  劉穎怡
~B法      官  蕭錫証
右為正本係照原本作成。
本件當事人上訴人即被上訴人午○○、辛○○、癸○○、壬○○、己○○、庚○○須
以本判決適用法律顯有錯誤為上訴理由時，始得於本判決送達後二十日內向本院提出
上訴狀，如已於本判決宣示後送達前提起上訴者，應於判決送達後十日內補具上訴理
由，（均按他造當事人之人數附繕本），並經本院許可後方得上訴最高法院。其餘當
事人對本判決不得上訴。
中      華      民      國    九十二    年     十一     月     十七     日
~B法院書記官  林令令


司法院資訊處製作；財團法人民間司法改革基金會備份。
